【裁判字號】    95,選訴,47
【裁判日期】    951108
【裁判案由】    違反公職人員選舉罷免法
【裁判全文】
臺灣彰化地方法院刑事判決              95年度選訴字第47號
公  訴  人  臺灣彰化地方法院檢察署檢察官
被      告  己○○
選任辯護人  黃仕勳律師
上列被告因違反公職人員選舉罷免法案件，經檢察官提起公訴（
95年度選偵字第23號），本院判決如下：
    主  文
己○○共同連續對於有投票權之人，交付賄賂，而約其投票權為
一定之行使，處有期徒刑年肆月，褫奪公權肆年，扣案之如附
表壹所示之物，均沒收。
    犯罪事實
一、己○○（原名謝照來）係彰化縣芳苑鄉三成村第18屆村長選
    舉候選人，為使其自己順利當選，竟基於對於彰化縣芳苑鄉
    三成村村長選舉有投票權人，行求、交付賄賂，而約有投票
    權人，於村長選舉投票日即民國95年6 月10日投票時，為一
    定行使而圈選候選人己○○之概括犯意，並各與乙○（如下
    述犯罪事實欄一(三)後段所示部分）、真實姓名、年籍均不詳
    之成年男子（如下述犯罪事實欄一(五)所示部分）共同基於對
    於有投票權人，交付賄賂，而約其投票權為一定行使之概括
    犯意聯絡，由己○○以長壽牌白色1 號香菸每條（內含10包
    ）新臺幣（下同）340 元及長壽牌白色7 號香菸每條400 元
    之代價，先分別向不詳商店購買長壽牌白色1 號香菸1 箱（
    內含50條）、長壽牌白色7 號香菸5 條，及不知情之友人劉
    根贈與之長壽牌白色7 號香菸1 箱（內含50條），並於下列
    時間、地點，由己○○、乙○、真實姓名年籍均不詳之成年
    男子分別行求、交付賄賂與有投票權之人：
  (一)於民國95年4 月初某日晚上8 時許，己○○至甲○（另案為
    緩起訴處分）位於彰化縣芳苑鄉○○村○○路22號住處，對
    有投票權人甲○交付賄賂長壽牌白色7 號香菸1 條（價值40
    0 元），約定甲○應聽從指示於彰化縣芳苑鄉三成村第18屆
    村長選舉時，投票圈選候選人己○○，就投票權為一定之行
    使，經甲○允諾並收受上揭賄賂。
  (二)於95年4 月中旬某日，己○○至戊○○（另案為緩起訴處分
    ）位於彰化縣芳苑鄉○○村○○路1 號前之農田處，對有投
    票權人戊○○交付賄賂長壽牌白色7 號香菸1 條（已拆開內
    含包數不詳），約定戊○○應聽從指示於彰化縣芳苑鄉三成
    村第18屆村長選舉時，投票圈選候選人己○○，就投票權為
    一定之行使，經戊○○允諾並收受上揭賄賂。
  (三)於95年5 月初某日晚上8 時許，己○○至乙○（另案為緩起
    訴處分）位於彰化縣芳苑鄉○○村○○路361 巷20號住處，
    對有投票權人乙○交付賄賂長壽牌白色7 號香菸1 條（價值
    400 元），約定乙○應聽從指示於彰化縣芳苑鄉三成村第18
    屆村長選舉時，投票圈選候選人己○○，就投票權為一定之
    行使，經乙○允諾並收受上揭賄賂。另己○○交付長壽牌白
    色7 號香菸2 條與乙○，委託乙○於同日晚上8 時許，分別
    至洪急位於彰化縣芳苑鄉○○村○○路361 巷18號住處、洪
    參位於彰化縣芳苑鄉○○村○○路361 巷22號住處，對有投
    票權人洪急、洪參（均另案為緩起訴處分）各交付賄賂長壽
    牌白色7 號香菸1 條（價值400 元），約定洪急、洪參應聽
    從指示於彰化縣芳苑鄉三成村第18屆村長選舉時，投票圈選
    候選人己○○，就投票權為一定之行使，經洪急、洪參允諾
    並收受上揭賄賂。
  (四)於95年5 月初某日下午5 時許，己○○至丁○○位於彰化縣
    芳苑鄉○○村○○路29號住處，對有投票權人丁○○（另案
    為不起訴處分）行求賄賂長壽牌白色7 號香菸1 條（價值40
    0 元），約定丁○○應聽從指示於本屆彰化縣平地原住民議
    員選舉時，投票圈選候選人己○○，就投票權為一定之行使
    ，經丁○○拒絕且並未收受上揭賄賂。
  (五)於95年5 月7 日晚上約7 、8 時許，由真實姓名年籍均不詳
    之成年男子至謝當利（另案為緩起訴處分）、謝洪金鳳（另
    案為檢察官職權不起訴處分）位於彰化縣芳苑鄉○○村○○
    路路○段279 巷51號住處，對有投票權人謝當利、謝洪金鳳
    交付賄賂長壽牌白色1 號香菸1 條（價值340 元），約定謝
    當利、謝洪金鳳應聽從指示於彰化縣芳苑鄉三成村第18屆村
    長選舉時，投票圈選候選人己○○，就投票權為一定之行使
    ，經謝當利、謝洪金鳳允諾並收受上揭賄賂。嗣經彰化地方
    法院檢察署檢察官指揮警方於95年5 月8 日下午1 時30分至
    己○○位於彰化縣芳苑鄉三成村中平巷2 號住處，經己○○
    同意後進行搜索，並扣得己○○所有預備供行賄所用之長壽
    牌白色1 號香菸34條（起訴書誤載為35條）、長壽牌白色7
    號香菸1 條、長壽牌白色1 號香菸1 箱（內含50條）等物，
    始知上情。
二、案經臺灣彰化地方法院檢察署檢察官指揮彰化縣警察局二林
    分局、法務部調查局彰化縣調查站偵辦後，由彰化縣警察局
    二林分局報告臺灣彰化地方法院檢察署檢察官偵查起訴。
    理  由
一、程序部分：依刑事訴訟法第159 條第1 項規定，被告以外之
    人於審判外之言詞或書面陳述，除法律有規定者外，不得作
    為證據。其立法本旨係以證人於審判外之言詞或書面陳述，
    屬於傳聞證據，此項證據，當事人無從直接對於原供述者加
    以詰問，以擔保其真實性，法院亦無從直接接觸證人而審酌
    其證言之憑信性，違背直接審理及言詞審理之原則，故除具
    有必要性及信用性情況之除外者外，原則上不認其有許容性
    ，自不具證據能力。至所謂具有必要性及信用性情況者，例
    如刑事訴訟法第159 條之1 至第159 條之5 及第206 條等情
    形，仍例外認其有證據能力，惟應於判決理由說明（最高法
    院94年度臺上字第4741號判決要旨參照）。經查：
  (一)按被告以外之人於偵查中向檢察官所為陳述，除顯有不可信
    之情況者外，得為證據，刑事訴訟法第159 條之1 第2 項定
    有明文。蓋因檢察官與法官同為司法官署，且檢察官代表國
    家偵查犯罪，依法有訊問被告、證人及鑑定人之權力，且須
    對被告有利、不利之情形均應注意，況徵諸實務運作，檢察
    官實施刑事偵查程式，亦能恪遵法定程式之要求，不致有違
    法取證情事且可信度極高，是被告以外之人前於偵查中已具
    結而為證述，除反對該項供述得具有證據能力之一方，已釋
    明「顯有不可信之情況」之理由外，不宜以該證人未能於審
    判中接受他造之反對詰問為由，即遽指該證人於偵查中之陳
    述不具證據能力，方符前揭法條之立法意旨。是證人甲○、
    戊○○、乙○、洪急、洪參、丁○○、謝當利、謝洪金鳳（
    參見偵查卷宗第52頁至第55頁、第59頁至第61頁、第65頁至
    第66頁、第75頁至第77頁、第80頁至第82頁、第85頁至第87
    頁、第90頁至第92頁、第100 頁至第101 頁）。
  (二)按被告以外之人包括共犯、共同被告、被害人、證人等，其
    於審判外之言詞或書面陳述，因違反直接審理及言詞審理之
    原則，應令其踐行證人具結程序及使被告有交互詰問之權利
    ，始符合正當法律程序及憲法賦予人民訴訟權及防禦權之旨
    （司法院大法官會議第384 號、第582 號解釋意旨參照）。
    又被告以外之人於審判外之言詞或書面陳述，係傳聞證據，
    原則上並無證據能力，刑事訴訟法第159 條第1 項定有明文
    。證人甲○、戊○○、乙○、洪急、洪參、丁○○、謝當利
    、謝洪金鳳分別於司法警察中所為之陳述，均屬傳聞證據，
    且查無得為證據之例外情形，故其等於司法警察中所為之陳
    述，並無證據能力。
二、訊據被告固不否認上揭扣案香菸之來源，惟矢口否認有何對
    有投票權人行求、交付賄賂之犯行，並辯稱：其係遭人誣陷
    嫁禍，亦未於上揭時地以賄選之意思送香菸或委由他人送香
    菸與甲○、戊○○、乙○、洪急、洪參、丁○○、謝當利、
    謝洪金鳳等人，另為分別答謝甲○之子丙○○曾免費在該村
    裝路燈、丁○○對被告村長任內之支持，而贈送香菸與丙○○、丁○○，因送香菸時，丙○○不在家而由甲○代收受云
    云。惟查：
  (一)公職人員選舉罷免法第90條之1 第1 項之賄選罪係以對於有
    投票權之人，行求期約或交付賄賂或其他不正利益，而約其
    不行使投票權或為一定之行使為構成要件。亦即須視行為人
    主觀上是否具有行賄之犯意，而約使有投票權人為投票權一
    定之行使或不行使；客觀上行為人所行求期約或交付之賄賂
    或不正利益是否可認係約使投票權人為投票權之一定行使或
    不行使之對價；以及所行求、期約、交付之對象是否為有投
    票權人而定。上開對價關係，在於行賄者之一方，係認知其
    所行求、期約或交付之意思表示，乃為約使有投票權人為投
    票權一定之行使或不行使；在受賄者之一方，亦應認知行賄
    者對其所行求、期約或交付之意思表示，乃為約使其為投票
    權一定之行使或不行使。且對有投票權人交付之財物或不正
    利益，並不以金錢之多寡為絕對標準，而應綜合社會價值觀
    念、授受雙方之認知及其他客觀情事而為判斷（最高法院92
    年臺上字第893 號判例要旨參照）。
  (二)上揭犯罪事實，業據證人甲○、戊○○、乙○、洪急、洪參
    、丁○○、謝當利、謝洪金鳳分別於偵訊中具結證述明確（
    參見偵查卷宗第52頁至第55頁、第59頁至第61頁、第65頁至
    第66頁、第75頁至第77頁、第80頁至第82頁、第85頁至第87
    頁、第90頁至第92頁、第100 頁至第101 頁），且有彰化縣
    選舉委員會95年7 月24日彰選一字第0951201118號函檢附之
    彰化縣芳苑鄉三成村第18屆村長選舉候選人登記冊、選舉結
    果清冊各1 紙、彰化縣芳苑鄉戶政事務所95年7 月20日彰芳
    戶字第0950001537號函1 紙（參見本院卷宗）、現場查獲照
    片6 張（參見警卷）附卷可參，核屬相符，復有被告所有預
    備供交付賄賂所用之長壽牌白色1 號香菸35條、長壽牌白色
    7 號香菸1 條、長壽牌白色1 號香菸1 箱，扣案可佐。爰審
    酌上揭證人與被告並無仇恨，當無甘冒刑事訴追之危險，故
    意設詞陷害被告之必要，是上揭證人之前揭證述，均應堪採
    信。又上揭證人既係明白事理之人，亦非全無社會閱歷，被
    告發放香菸與證人乙○、甲○、戊○○、丁○○時之談話內
    容雖未直接表明村長選舉投票事宜，然參酌被告業已於95年
    4 月9 日登記為彰化縣芳苑鄉三成村第18屆村長選舉候選人
    並參與選舉等情，此有彰化縣選舉委員會95年7 月24日彰選
    一字第0951201118號函1 紙（參見本院卷宗）附卷可參，被
    告於登記後，自行或委由證人乙○、真實姓名不詳之人，在
    非公開場合發放香菸，且證人甲○、戊○○、乙○、洪急、
    洪參、謝當利、謝洪金鳳、丁○○主觀上均已知悉被告已經
    參加登記選舉，是被告、證人乙○、該真實姓名不詳之人已
    分別與談話之對方即證人甲○、戊○○、乙○、洪急、洪參
    、謝當利、謝洪金鳳之有投票權人互達「約」其投票權為一
    定行使之默示意思表示合致；而被告對證人丁○○部分顯係
    基於行賄之意思欲交付賄賂即前揭香菸。從而，足見被告自
    行發放或委託證人乙○、該真實姓名、年籍均不詳之成年男
    子發放物品，確與選舉有直接密切之關聯，上揭收受香菸之
    人即證人甲○、戊○○、乙○、洪急、洪參、謝當利、謝洪
    金鳳主觀上有認識所收受財物係屬賄賂，被告顯係基於行賄
    之意思交付賄賂即前揭香菸，且係對於賄求對象約其投票權
    為一定行使之不法報酬，應堪認定。
  (三)至被告辯稱，其未委託他人送香煙與謝當利、謝洪金鳳，係
    遭人誣陷嫁禍云云，然查，該真實姓名不詳之人於前揭時地
    交付賄賂與證人謝當利、謝洪金鳳之事實，已如前述，爰審
    酌選舉期間參與村長選舉之其他候選人，當無可能自己出資
    購買香菸，於行賄時向收受賄賂者表示，請圈選競爭對手，
    而使增加競爭對手當選之機會，況該人所交付之香菸品牌亦
    為長壽牌白色1 號，核與被告住處扣得香菸品牌相符，是該
    真實姓名不詳之人當與被告有行賄之意思聯絡及行為分擔，
    應可認定。被告上揭所辯，應係卸責之詞，不足採信。
  (四)另證人乙○、甲○、戊○○、丁○○於本院審理時雖翻異前
    詞，證人乙○改稱：其於95年4 、5 月間，在住處房間睡覺
    時，聽到有人說香菸放在這裡，共有3 條等語，其起床開門
    並未看到送香菸之人，僅看見長壽牌白色7 號香菸，心想可
    能有人要送給其大伯洪急、小叔洪參，其隨即送交洪急、洪
    參，其並未向洪急、洪參表示香菸係由何人贈送，其警詢、
    偵訊所述均不實在（參見本院95年10月24日審判筆錄第8 頁
    第13頁）云云；證人甲○改稱：其有詢問丙○○為何被告贈
    送香菸，方知被告為答謝其子丙○○曾免費在村內裝路燈而
    於95年2 月間贈送香菸1 條交由其收受，因其不識字，警方
    並無朗讀警詢筆錄內容，即要其簽名，其警詢、偵訊筆錄所
    言，均不實在（參見本院95年10月24日審判筆錄第16頁第21
    頁）云云；證人戊○○改稱：被告曾拿長壽牌白色7 號香菸
    幾包給其收受，要求其幫忙被告採收蛤蠣，因警詢中警方要
    求其配合承認，在其住處所查扣之長壽牌白色7 號香菸是被
    告贈送，否則要抓其父親至警局，警方復要求其在偵訊中亦
    需為相同陳述內容，否則檢察官會刁難，不會讓其回家，其
    警詢、偵訊所言均不實在（參見本院95年10月24日審判筆錄
    第27頁第33頁）云云；證人丁○○則改稱：被告並無交付香
    菸1 條給其收受，被告僅自口袋中拿出香菸1 支欲請其抽香
    菸，因其表示香菸牌品不符，而拒絕被告，是警詢及偵訊中
    記載被告曾拿香菸1 條欲交其收受等語係記載錯誤（參見本
    院95年10月24日審判筆錄第34頁第38頁）云云，然查：
    1.證人乙○於本院審理中證述，核與其於偵訊中所述不符，
      且自證人乙○於本院審理中證述內容觀之，證人乙○既無
      看見何人贈送香菸，亦無聽見香菸要如何處理，何以會自
      己存留香菸1 條，另2 條香菸則隨即分送與隔鄰之親戚洪
      急、洪參收受，況依社會常情，如係陌生人夜間進入住處
      所遺留之來源不明物品，一般人對於該物品之品質，當有
      所顧忌而不敢使用，然證人乙○竟留供己用，且分送親戚
      使用，足徵證人乙○於偵訊中所述，該香菸係由被告交付
      之賄賂，並囑託其轉交他人等語，較為可信，證人乙○前
      揭於本院審理中所述，核與常情有違，不足採信。
    2.證人甲○於本院審理中證述，其於收受香菸時間及收受後
      ，曾經詢問其子丙○○為何被告贈送香菸之原因之內容，
      核與其於偵訊中所述之時間及證人即甲○之子丙○○於本
      院審理中證述，其雖於94年底或95年初，幫被告於村內裝
      設路燈，但有收材料錢，其不喜歡抽菸，不知道被告送香
      菸給其母甲○，其至警察查獲本案後才知悉（參見本院95
      年10月24日審判筆錄第23頁第26頁）等語不符，況警詢筆
      錄業經警方朗讀解釋方交由證人甲○簽名捺印等情，業有
      證人甲○之警詢筆錄1 份在卷可參，足徵證人甲○於本院
      審理中所為之證述，應係迴護被告之詞，不足採信。
    3.至證人戊○○上揭證述警方要求其配合承認，在其住處所
      查扣之長壽牌白色7 號香菸是被告贈送，否則要抓其父親
      至警局，警方復要求其在偵訊中亦需為相同陳述內容，否
      則檢察官會刁難，不會讓其回家云云，爰審酌警方係從事
      司法警察職務之國家公務員，如強迫證人戊○○於警詢中
      為虛偽不實之陳述，按理證人戊○○於偵訊中對於案發經
      過之情節當會記憶不清，何以證人戊○○於偵訊中仍能為
      相同內容之證述，且警方與被告並無仇恨，亦無甘冒為檢
      察官發覺訴追之危險，故意要求證人戊○○設詞陷害被告
      之必要，是證人戊○○上揭於本院審理中所為之證述，顯
      與事理常情有違，亦與其偵訊中所述不符，當係迴護被告
      之詞，不足採信。
    4.另證人丁○○於本院審理中亦證稱，其有抽香菸，於警詢
      前，警察有提示香菸1 條之照片供其觀看，並告訴香菸1
      條為何物等語，況證人丁○○既有抽菸習慣，並於警詢時
      經警方提示照片，其對於香菸1 條與香菸1 支之單位不同
      ，當有所瞭解，且證人丁○○上揭於本院審理中所述，核
      與其偵訊中所述不符，其於本院審理中翻異之證述，亦不
      足採信。
  (五)至被告之選任辯護人為被告辯稱，被告與另一候選人間之得
    票數顯有相當差距，被告當無須利用賄選之方式而當選三成
    村村長之動機云云。經查，彰化縣芳苑鄉三成村第18屆村長
    選舉於95年6 月10日投、開票結果，由被告以得票數445 票
    當選，另一候選人謝照來之得票數僅為217 票，此有彰化縣
    選舉委員會95年7 月24日彰選一字第0951201118號函檢附之
    選舉結果清冊1 紙（參見本院卷宗）附卷可參，雖被告與另
    一候選人間之得票數有228 票之相當差距，然此係選舉後之
    結果，且在選舉開票完成前，各候選人均無法篤定自己必會
    當選，自無法憑上揭得票數間相當差距之事實，逕行推論被
    告當無須利用賄選之方式而當選三成村村長之動機，是被告
    之選任辯護人上揭辯詞，論理上並無必然關連性，不足採信
    。
  (六)綜上所述，本案被告上揭犯行，事證明確，均堪予認定，應
    依法論科。
三、經查：
  (一)被告行為後，刑法業於94年2 月2 日修正公布，95年7 月1
    日起施行，如附表二所示之條文業經修正。按行為後法律有
    變更者，適用行為時之法律，但行為後之法律有利於行為人
    者，適用最有利於行為人之法律，修正後刑法第2 條第1 項
    定有明文。此條規定係規範行為後法律變更所生新舊法律比
    較適用之準據法，本身尚無新舊法比較之問題，於新法施行
    後，應一律適用新法第2 條第1 項之規定，為「從舊從輕」
    之比較。再按本次法律變更，比較時應就罪刑有關之共犯、
    未遂犯、牽連犯、連續犯、結合犯，以及累犯加重、自首減
    輕暨其他法定加減原因（如身分加減）與加減例等一切情形
    ，綜其全部罪刑之結果而為比較；另從刑附屬於主刑，除法
    律有特別規定者外，依主刑所適用之法律（最高法院95年5
    月23日95年度第8 次刑庭會議決議參照），其比較理由及結
    果均詳如附表二，先予敘明。
  (二)按投票行賄罪之處罰分別規定於刑法第144 條及公職人員選
    舉罷免法第90條之1 第1 項，而公職人員選舉罷免法第90條
    之1 第1 項為刑法第144 條之特別法，依特別法優於普通法
    之規定，應優先適用公職人員選舉罷免法。
  (三)又按公職人員選舉罷免法第90條之1 第1 項之投票行賄罪，
    以對於有投票權之人，行求、期約或交付賄賂或其他不正利
    益，而約其不行使投票權或為一定之行使者為構成要件。其
    行求、期約、交付行為，係屬階段行為，其行求賄選階段，
    屬行賄者單方意思表示行為，不以相對人允諾為必要；而交
    付賄選階段，除行賄者有實施交付賄賂行為外，因對收受賄
    賂者，刑法第143 條有投票受賄罪之處罰規定，二者乃必要
    共犯中之對向犯，以2 個以上之行為者，彼此相互對立之意
    思經合致而成立犯罪，雖不以收受者確已承諾，或進而為一
    定投票權之行使為必要，仍須於行賄人交付賄賂或其他不正
    利益時，受交付之相對人對其交付之目的已然認識而予收受
    ，其交付賄賂或其他不正利益之犯行始克成立，行賄者始成
    立交付賄賂罪，否則尚屬期約或行求之階段（最高法院93年
    度臺上字第2672號判決要旨參照）。
四、核被告就前揭犯罪事實欄一(一)至(三)、(五)部分所為，係犯公職
    人員選舉罷免法第90條之1 第1 項之對於有投票權人交付賄
    賂，而約其為一定之行使罪；就前揭犯罪事實欄一(四)部分所
    為，係犯公職人員選舉罷免法第90條之1 第1 項之對於有投
    票權人行求賄賂，而約其為一定之行使罪。又期約賄賂之前
    階段行為為交付賄賂之後行為所吸收，不另成立期約賄賂罪
    。被告與乙○間，就上揭犯罪事實欄一(三)後段所示交付賄賂
    與洪急、洪參部分；被告與前開真實姓名年籍均不詳之成年
    男子，就上揭犯罪事實欄一(五)所示部分，對於有投票權之人
    ，交付賄賂，而約其投票權為一定之行使之犯行，具有犯意
    之聯絡及行為之分擔，應依修正前刑法第28條之規定論以共
    同正犯。按連續犯之成立，除主觀上須基於一個概括之犯意
    外，客觀上須先後數行為，逐次實施而具連續性，侵害數個
    同性質之法益，其每一前行為與次行為，依一般社會健全觀
    念，在時間差距上，可以分開，在刑法評價上，各具獨立性
    ，每次行為皆可獨立成罪，構成同一之罪名，始足當之；如
    數行為於同時同地或密切接近之時地實施，侵害同一之法益
    ，各行為之獨立性極為薄弱，依一般社會健全觀念，在時間
    差距上，難以強行分開，在刑法評價上，以視為數個舉動之
    接續施行，合為包括之一行為予以評價，較為合理，則屬接
    續犯，而為包括之一罪（最高法院86年臺上字第3295號判例
    要旨參照）；又按侵害國家法益之罪，若基於概括犯意而連
    續犯同一罪名者，亦有連續犯之適用，此觀貪污治罪條例所
    定之罪雖屬侵害國家法益，倘基於概括犯意而連續犯同一罪
    名，仍得成立連續犯自明。而投票行賄罪祇要向有投票權之
    人，行求、期約或交付賄賂或其他不正利益而約其不行使投
    票權或為一定之行使，犯罪即告成立，如基於概括犯意而向
    有投票權之多數人行賄，自仍得成立連續犯（最高法院93年
    度臺上字第1905號判決要旨參照），參酌上揭說明，被告先
    後多次對於有投票權人行求或交付賄賂，而約其為一定之行
    使罪，時間緊接，所犯又係犯罪構成要件相同之罪名，顯係
    基於概括犯意反覆為之，為連續犯，應依修正前刑法第56條
    之規定，論以情節較重之對於有投票權人交付賄賂，而約其
    為一定之行使罪，並加重其刑。
五、按刑事審判旨在實現刑罰權之分配的正義，故法院對有罪被
    告之科刑，應符合罪刑相當之原則，使輕重得宜，罰當其罪
    ，以契合社會之法律感情。此所以刑法第57條明定科刑時應
    審酌一切情狀，尤應注意該條所列10款事項以為科刑輕重之
    標準，並賦予法院裁量權。又如何量定其刑及是否宣告緩刑
    ，固屬實體法上賦予法院得為自由裁量之事項，但此項裁量
    權之行使，並非得以任意或自由為之，仍應受一般法律原則
    之拘束，即必須符合所適用法律授權之目的，並受法律秩序
    之理念、法律感情及慣例等所規範。若違反比例原則、平等
    原則時，得認係濫用裁量權而為違法（最高法院91年度臺上
    字第5295號判決要旨參照）。爰審酌選舉乃民主政治最重要
    之表徵，其攸關一國政治良窳甚鉅，而賄選為嚴重破壞民主
    機制之正常運作及選舉公平性之主要根源，治安機關有鑑於
    國內社會環境急速變遷，民眾法治觀念尚待加強，每逢選舉
    開始前，均利用各傳播媒體積極宣導政府查辦賄選之決心，
    並籲請候選人及民眾共同摒棄賄選，雖被告平日素行尚稱良
    好，此有臺灣高等法院被告全國前案紀錄表、臺灣彰化地方
    法院檢察署刑案資料查註紀錄表各1 份存卷可考，然被告竟
    輕忽法紀，為求己當選，未循正常方式主張適當政見，自行
    籌款購買香菸而對於有投票權人行求或交付賄賂而為賄選之
    行為，足使表徵民主社會之選舉制度運作產生嚴重影響，嚴
    重妨害選舉之公正性，且犯罪後未能坦承犯行，而不知悔悟
    等一切情狀，量處如主文所示之刑。被告所犯之公職人員選
    舉罷免法第90條之1 第1 項之對於有投票權之人，交付賄賂
    ，而約其投票權為一定之行使罪，既經宣告有期徒刑之刑，
    應依公職人員選舉罷免第98條第3 項、修正前刑法第37條第
    2 項之規定，就被告所犯對於有投票權之人，交付賄賂，而
    約其投票權為一定之行使罪，併予宣告褫奪公權4 年。
六、又依公職人員選舉罷免法第90條之1 第3 項固規定預備或用
    以行求、期約或交付之賄賂，不問屬於犯人與否，沒收之。
    但如其賄賂已交付給有投票權之人收受，因該受賄者係犯刑
    法第143 條之投票受賄罪，其所收受之賄賂則應依同法條第
    2 項之規定沒收之，如全部或一部不能沒收時，追徵其價額
    。故犯投票交付賄賂罪者，其已交付之賄賂，應依刑法第14
    3 條第2 項之規定，於其對向犯所犯投票受賄罪之從刑宣告
    沒收或追徵，不得依公職人員選舉罷免法第90條之1 第3 項
    規定諭知沒收（最高法院94年度臺上字第4759號判決要旨參
    照）。經查：
  (一)扣案之長壽牌白色1 號香菸34條及長壽牌白色7 號香菸1 條
    ）、長壽牌白色7 號香菸1 箱（內含50條），業據被告自承
    為其所有，然係供被告預備用以交付之賄賂，已如前述，應
    依公職人員選舉罷免法第90條之1 第3 項之規定宣告沒收。
  (二)另扣案之文宣名片1 盒、名冊1 張，亦為被告於本院審理中
    自承為其所有，然被告辯稱，該名片係其前次競選時所用之
    物，且名冊為競選水利會代表之名冊，與本案無關等語，爰
    自扣案名冊編號16人員姓名欄，係記載被告之姓名等情觀之
    ，如該名冊係屬賄選名冊，當無繕寫自己姓名於名冊內之必
    要，且被告交付賄賂時並無交付扣案之文宣名片，是被告上
    揭所辯，應可採信。況本院查無積極證據為被告於行求或交
    付賄賂時所用之物，且均非屬違禁物，爰均不予宣告沒收，
    附此敘明。
  (三)至另案查扣之證人乙○所收受長壽牌白色7 號香菸8 包，證
    人洪急、洪參所收受之長壽牌白色7 號香菸各1 條，證人戊○○所收受長壽牌白色7 號香菸3 包，證人謝當利、謝洪金
    鳳長壽牌白色7 號香菸1 條，均屬已交付之賄賂，雖另案被
    告乙○、洪急、洪參、戊○○、謝當利、謝洪金鳳部分，雖
    分別業經臺灣彰化地方法院檢察署檢察官於95年6 月20日以
    95年度選偵字第23號為緩起訴處分、職權不起訴處分，此有
    該緩起訴處分書、職權不起訴處分書各1 份附卷可參（參見
    本院卷宗），然前揭賄賂，檢察官仍得依刑事訴訟法第259
    條之1 之規定單獨聲請法院宣告沒收，是本院不得依公職人
    員選舉罷免法第90條之1 第3 項宣告沒收，爰不為沒收之諭
    知。
據上論斷，應依刑事訴訟法第299 條第1 項前段，公職人員選舉
罷免法第90條之1 第1 項、第3 項、第98條第3 項，刑法第11條
、第2 條第1 項前段、第28條（修正前）、第56條（修正前）、
第37條第2 項（修正前），判決如主文。
本案經檢察官吳芙如到庭執行職務。
中    華    民    國    95    年    11    月    8     日
                  刑事第二庭    審判長法  官 李雅俐
                                      法  官 林秉暉
                                      法  官 唐中興
以上正本證明與原本無異。
如不服本判決，應於判決送達後十日內向本院提出上訴狀 (須附
繕本 )。
中    華    民    國    95    年    11    月    8     日
                                      書記官 施惠卿
【附錄本判決論罪科刑法條全文】
公職人員選舉罷免法第90條之1
對於有投票權之人，行求期約或交付賄賂或其他不正利益，而約
其不行使投票權或為一定之行使者，處3 年以上10年以下有期徒
刑，得併科新臺幣1 百萬元以上1 千萬元以下罰金。
預備犯前項之罪者，處1年以下有期徒刑。
預備或用以行求期約或交付之賄賂，不問屬於犯人與否，沒收之
。
犯第1 項或第2 項之罪，於犯罪後6 個月內自首者，減輕或免除
其刑；因而查獲候選人為正犯或共犯者，免除其刑。
犯第1 項或第2 項之罪，在偵查中自白者，減輕其刑；因而查獲
候選人為正犯或共犯者，減輕或免除其刑。
【附表一】
一、長壽牌白色壹號香菸拾肆條。
二、長壽牌白色柒號香菸壹條、長壽牌白色柒號香菸壹箱（內含
    伍拾條）。
【附表二】
┌──┬───────┬───────┬───────┬────┬────┬──────┐
│變更│行為時法（下稱│裁判時法（下稱│   比較理由   │比較依據│比較結果│    備註    │
│事項│舊法）之條文及│新法）之條文及│              │        │何者對行│            │
│    │內容          │內容          │              │        │為人有利│            │
│    │              │              │              │        │        │            │
├──┼───────┼───────┼───────┼────┼────┼──────┤
│共犯│【修正前刑法第│【刑法第28條】│              │        │        │            │
│    │28 條 】      │              │              │        │        │            │
│    │              │              │              │        │        │            │
│    │二人以上共同實│二人以上共同實│1.新法將共同正│刑法第2 │本案無論│            │
│    │施犯罪之行為者│行犯罪之行為者│  犯之範圍予以│條第1項 │適用何者│            │
│    │，皆為正犯。  │，皆為正犯。  │  限縮，不及於│前段    │均成立共│            │
│    │              │              │  「陰謀」、「│        │同正犯，│            │
│    │              │              │  預備」等行為│        │是以新法│            │
│    │              │              │  階段。      │        │並未較有│            │
│    │              │              │2.刑法第28條有│        │利被告，│            │
│    │              │              │  關共同正犯規│        │應逕適用│            │
│    │              │              │  定，僅作文字│        │修正前行│            │
│    │              │              │  修正，對於狹│        │為時之舊│            │
│    │              │              │  義共同正犯（│        │法。    │            │
│    │              │              │  指有犯意聯絡│        │        │            │
│    │              │              │  及行為分擔之│        │        │            │
│    │              │              │  數行為人）之│        │        │            │
│    │              │              │  認定，不生任│        │        │            │
│    │              │              │  何影響。    │        │        │            │
│    │              │              │              │        │        │            │
├──┼───────┼───────┼───────┼────┼────┼──────┤
│連續│【修正前刑法第│              │              │        │        │            │
│犯刪│56條】        │              │              │        │        │            │
│除  │              │              │              │        │        │            │
│    │連續數行為而犯│刪除          │一般認為連續犯│刑法第2 │舊法    │1.不包括法院│
│    │同一罪名者，以│              │在本質上係數行│條第1項 │        │  審理結果認│
│    │一罪論。但得加│              │為而屬數罪，僅│前段    │        │  連續犯係接│
│    │重其刑至二分之│              │係基於訴訟經濟│        │        │  續犯或包括│
│    │一            │              │或責任吸收原則│        │        │  上一罪等情│
│    │              │              │之考量，而論以│        │        │  形。      │
│    │              │              │一罪，新法將連│        │        │2.連續之數行│
│    │              │              │續犯之規定廢除│        │        │  為須均在舊│
│    │              │              │後，除非符合「│        │        │  法時期始可│
│    │              │              │接續犯」或「包│        │        │  ，如部分行│
│    │              │              │括的一罪」之情│        │        │  為發生在新│
│    │              │              │形，可認為構成│        │        │  法施行後，│
│    │              │              │單一之犯罪外，│        │        │  則該部分應│
│    │              │              │均應認係數罪併│        │        │  逕適用新法│
│    │              │              │罰。          │        │        │  。        │
├──┼───────┼───────┼───────┼────┼────┼──────┤
│褫奪│【修正前刑法第│【刑法第36條】│              │        │        │            │
│公權│36條】        │              │              │        │        │            │
│資格│褫奪公權者，褫│褫奪公權者，褫│修正前刑法第36│按從刑附│按從刑附│            │
│範圍│奪左列資格：  │奪下列資格：  │條規定，褫奪公│屬於主刑│屬於主刑│            │
│變更│一為公務員之資│一為公務員之資│權者，褫奪之資│，除法律│，除法律│            │
│    │  格。        │  格。        │格為公務員、公│有特別規│有特別規│            │
│    │二為公職候選人│二為公職候選人│職候選人及行使│定者外，│定者外，│            │
│    │  之資格。    │  之資格。    │選舉、罷免、創│依主刑所│依主刑所│            │
│    │三行使選舉、罷│              │制、複決四權之│適用之法│適用之法│            │
│    │  免、創制、複│              │資格。修正後則│律，則褫│律，則褫│            │
│    │  決四權之資格│              │將第3 款之限制│奪公權部│奪公權部│            │
│    │  。          │              │刪除，限縮公民│分，應依│分，應依│            │
│    │              │              │權遭褫奪之程度│主刑所示│主刑所示│            │
│    │              │              │，與基本權之保│用之法律│用之法律│            │
│    │              │              │護難謂無涉，較│。      │。      │            │
│    │              │              │修正前之規定有│        │        │            │
│    │              │              │利於行為人，然│        │        │            │
│    │              │              │按從刑附屬於主│        │        │            │
│    │              │              │刑，除法律有特│        │        │            │
│    │              │              │別規定者外，依│        │        │            │
│    │              │              │主刑所適用之法│        │        │            │
│    │              │              │律，則褫奪公權│        │        │            │
│    │              │              │部分，應依主刑│        │        │            │
│    │              │              │所示用之法律。│        │        │            │
├──┼───────┼───────┼───────┼────┼────┼──────┤
│褫奪│【修正前刑法第│【刑法第37條第│              │        │        │            │
│公權│37條第2項】   │2項】         │              │        │        │            │
│要件│              │              │              │        │        │            │
│變更│宣告6月以上有 │宣告1年以上有 │修正前刑法第37│按從刑附│按從刑附│            │
│    │期徒刑，依犯罪│期徒刑，依犯罪│條第2 項規定，│屬於主刑│屬於主刑│            │
│    │性質認為有褫奪│之性質認為有褫│宣告6 月以上有│，除法律│，除法律│            │
│    │公權之必要者，│奪公權之必要者│期徒刑，依犯罪│有特別規│有特別規│            │
│    │宣告褫奪公權1 │，宣告1年以上 │之性質認為有褫│定者外，│定者外，│            │
│    │年以上10年以下│10年以下褫奪公│奪公權之必要者│依主刑所│依主刑所│            │
│    │。            │權。          │，宣告褫奪公權│適用之法│適用之法│            │
│    │              │              │1 年以上10年以│律，則褫│律，則褫│            │
│    │              │              │下，修正理由認│奪公權部│奪公權部│            │
│    │              │              │為，宣告6 月以│分，應依│分，應依│            │
│    │              │              │上未滿1 年有期│主刑所示│主刑所示│            │
│    │              │              │徒刑者，犯罪情│用之法律│用之法律│            │
│    │              │              │狀多屬輕微，並│。      │。      │            │
│    │              │              │無褫奪公權之必│        │        │            │
│    │              │              │要。宜將其宣告│        │        │            │
│    │              │              │刑下限由6 月酌│        │        │            │
│    │              │              │改為1 年，修正│        │        │            │
│    │              │              │後已提高從刑褫│        │        │            │
│    │              │              │奪公權之門檻，│        │        │            │
│    │              │              │然按從刑附屬於│        │        │            │
│    │              │              │主刑，除法律有│        │        │            │
│    │              │              │特別規定者外，│        │        │            │
│    │              │              │依主刑所適用之│        │        │            │
│    │              │              │法律，則褫奪公│        │        │            │
│    │              │              │權部分，應依主│        │        │            │
│    │              │              │刑所示用之法律│        │        │            │
│    │              │              │。            │        │        │            │
├──┼───────┼───────┼───────┼────┼────┼──────┤
│罰金│【修正前刑法第│【刑法第67條】│              │        │        │            │
│刑之│68 條】       │              │              │        │        │            │
│加減│              │              │              │        │        │            │
│例變│罰金加減者，僅│罰金加減者其最│罰金刑之加重，│刑法第2 │ 舊法   │            │
│更  │加減其最高度。│高度及最低度同│依修正前刑法第│條第1項 │        │            │
│    │              │加減之。      │68條規定，僅加│前段    │        │            │
│    │              │              │重其最高度；依│        │        │            │
│    │              │              │修正刑法第67條│        │        │            │
│    │              │              │規定，其最高度│        │        │            │
│    │              │              │及最低度同加重│        │        │            │
│    │              │              │之。是修正前刑│        │        │            │
│    │              │              │法較有利於被告│        │        │            │
│    │              │              │。            │        │        │            │
│    │              │              │              │        │        │            │
├──┴───┬───┼───────┴───────┴────┴────┴──────┤
│整體比較結果│  舊法│1.共犯部分，本案無論適用新舊法均成立共同正犯，是以新法並未較有利│
│            │      │  被告，應逕適用修正前行為時之舊法。                            │
│            │      │2.本案被告連續多次行賄之犯行，均在舊法時期，且非屬「接續犯」或「│
│            │      │  包括的一罪」之情形，依新法將連續犯之規定廢除後，均應認係數罪併│
│            │      │  罰；依修正前刑法第56條之規定，屬裁判上一罪，得加重其刑至二分之│
│            │      │  一，是依修正刑法第2 條第1 項前段比較，應適用修正前刑法第56條之│
│            │      │  規定，對被告有利。                                            │
│            │      │3.罰金刑之加減例有變更，應適用修正前之規定。                    │
│            │      │4.被告行為後之法律已有變更，經綜合比較結果，適用舊法應對被告並無│
│            │      │  不利，是應依刑法第2 條第1 項前段規定適用舊法。另按從刑附屬於主│
│            │      │  刑，除法律有特別規定者外，依主刑所適用之法律即適用舊法，則褫奪│
│            │      │  公權部分，應適用修正前刑法第36 條 、第37條第2 項。            │
└──────┴───┴────────────────────────────────┘


司法院資訊處製作；財團法人民間司法改革基金會備份。
